【裁判字號】    95,訴,395
【裁判日期】    950726
【裁判案由】    侵權行為損害賠償
【裁判全文】
臺灣板橋地方法院民事判決               95年度訴字第395號
原      告  乙○○
被      告  甲○○
                        2樓
            丙○○
上列當事人間請求侵權行為損害賠償事件，經本院刑事庭移送前
來（附民案號：94年度交附民字第66號，刑事案號：94年度交易
字第110 號），本院於民國95年7 月12日言詞辯論終結，判決如
下：
    主  文
被告甲○○應給付原告新台幣玖拾肆萬陸仟伍佰柒拾柒元，及自
民國九十四年十月七日起至清償日止，按年息百分之五計算之利
息。
原告其餘之訴駁回。
訴訟費用由被告甲○○負擔三分之一；餘由原告負擔。
本判決第一項於原告以新台幣拾壹萬陸仟元為被告甲○○供擔
保後，得假執行；但被告甲○○如於執行標的物拍定、變賣或物
之交付前，以新台幣玖拾肆萬陸仟伍佰柒拾柒元為原告預供擔保
，或將請求標的物提存，得免為假執行。
原告其餘假執行之聲請駁回。
    事實及理由
一、程序方面：
  (一)按訴狀送達後，原告不得將原訴變更或追加他訴，但擴張或
    減縮應受判決事項之聲明者，不在此限，民事訴訟法第255
    條第1 項第3 款定有明文。本件原告起訴時，原聲明：被告
    應給付原告2,800,000 元，及自起訴狀繕本送達翌日起至清
    償日止，按年息5 ％計算之利息。嗣於民國95年4 月24日本
    院為言詞辯論時，將其聲明更正為：被告應連帶給付原告2,
    800,000 元，及自起訴狀繕本送達翌日起至清償日止，按年
    息5 ％計算之利息。查原告上開所為之變更，經核係屬擴張
    應受判決事項之聲明，揆諸前揭規定，並不在禁止之列，自
    應准許。
  (二)被告經合法通知，均未於最後言詞辯論期日到場，核皆無民
    事訴訟法第386 條所列各款情形，爰依原告之聲請，由其一
    造辯論而為判決，以上均合先敘明。
二、原告起訴主張：
  (一)被告甲○○於民國92年9 月7 日下午6 時45分許，駕駛車號
    2482-DF 號自用小貨車，沿台北縣樹林市○○路往台北縣鶯
    歌鎮方向行駛，途經台北縣樹林市○○路2 之1 號前時，本
    應注意車輛欲超越同一車道之前車時，須先按鳴喇叭2 單響
    或變換燈光1 次，且前行車減速靠邊或以手勢或亮右方向燈
    表示允讓後，始得超越，亦應注意應顯示左方向燈並於前車
    左側保持半公尺以上之間隔始得超過，而依當時日間自然光
    線、柏油路面乾燥無缺陷、無障礙物且視距良好等情形，並
    無不能注意之情事，適有原告騎乘車號PWA-150 號重型機車
    後載訴外人王靜華亦沿中華路同向行駛於被告甲○○之前方
    ，詎被告甲○○於擬超越原告所騎乘之重型機車時，竟疏未
    注意上揭規定，且未保持安全間距，即貿然超越，致其所駕
    駛自用小貨車之右後車身擦撞原告所騎乘重型機車之左前車
    把手，該重型機車因而失去平衡倒地，致原告受有左足部壓
    碎傷、左足踝骨折、左腓骨骨折、左掌骨多處骨折之傷害，
    雖經赴長庚紀念醫院、光田綜合醫院治療，仍於93年6 月11
    日在台中榮民總醫院接受左膝下截肢手術，術後需使用義肢
    ，致原告受有一肢機能毀敗之重傷害。被告甲○○上揭所涉
    過失傷害犯行，經台灣板橋地方法院檢察署檢察官提起公訴
    ，業由本院以94年度交易字第110 號刑事判決判處被告甲○
    ○有期徒刑6 月確定，原告自得請求被告甲○○賠償因車禍
    所生之損害。又被告丙○○乃係車號2482-DF 號自用小貨車
    之所有人，竟將上開自用小貨車借予被告甲○○，使被告甲
    ○○得以駕駛該自用小貨車而肇事，致原告受有上揭傷害，
    被告丙○○即有過失，依法自應與被告甲○○連帶負責。
  (二)原告因本件車禍致受有醫藥費用新台幣（下同）300,000 元
    、看護費用200,000 元（每日1,000 元）、增加生活上需要
    （指裝換義肢部分）987,000 元、減少勞動能力損失600,00
    0 元、精神慰撫金713,000 元之損害，以上合計為2,800,00
    0 元。爰依民法侵權行為之法律關係提起本件訴訟，並聲明
    求為判決：(1)被告應連帶給付原告2,800,000 元及自起訴狀
    繕本送達翌日起至清償日止，按年息5 ％計算之利息；(2)併
    陳明願供擔保，請准宣告假執行。
三、被告甲○○對於原告主張之侵權行為事實不爭執，並自認確
    實有過失在卷，惟辯稱：無資力，沒有辦法賠這麼多錢等語
    ；另被告丙○○則以：系爭肇事車輛固為其所有無誤，然並
    非係其將肇事車輛出借予被告甲○○，而是其兒子蘇寶郎將
    該肇事車輛借予被告甲○○的等語置辯，並均聲明求為判決
    ：駁回原告之訴及假執行之聲請，如受不利判決，願供擔保
    請准宣告免為假執行。
四、原告主張被告甲○○於92年9 月7 日下午6 時45分許，駕駛
    車號2482-DF 號自用小貨車，沿台北縣樹林市○○路往台北
    縣鶯歌鎮方向行駛，途經台北縣樹林市○○路2 之1 號前時
    ，適有原告騎乘車號PWA-150 號重型機車後載訴外人王靜華
    亦沿中華路同向行駛於被告甲○○之前方。詎被告甲○○於
    擬超越原告所騎乘之上揭重型機車時，竟疏未按鳴喇叭或顯
    示方向燈，且未保持安全間距，即貿然超越，致其所駕駛自
    用小貨車之右後車身擦撞原告所騎乘重型機車之左前車把手
    ，該重型機車因而失去平衡倒地，致原告受有左足部壓碎傷
    、左足踝骨折、左腓骨骨折、左掌骨多處骨折之傷害，雖經
    赴長庚紀念醫院、光田綜合醫院治療，仍於93年6 月11日，
    在台中榮民總醫院接受左膝下截肢手術，術後需使用義肢，
    致原告受有一肢機能毀敗之重傷害，被告甲○○就車禍之發
    生有過失之事實，業據本院依原告聲請及依職權調閱本院94
    年度交易字第110 號過失傷害刑事案卷查明屬實，並為被告
    所不爭執（見本院卷第15頁），堪信為真實。按汽車超車，
    欲超越同一車道之前車時，須先按鳴喇叭2 單響或變換燈光
    1 次，於前行車減速靠邊或以手勢或亮右方向燈表示允讓後
    ，始得超越，且於超越時應顯示左方向燈並於前車左側保持
    半公尺以上之間隔超過，修正前道路交通安全規則第101 條
    第3 款、第5 款分別定有明文，被告甲○○既考領有合法普
    通小型車駕駛執照，對於上開規定自難諉為不知，且事發當
    時日間自然光線、柏油路面乾燥無缺陷、無障礙物且視距良
    好等情，有道路交通事故調查報告表(一)乙紙附於刑事卷可參
    ，並無不能注意之情事，詎被告甲○○於超車時，竟疏未注
    意先按鳴喇叭或顯示方向燈，並保持安全間距，即貿然超車
    以致肇事，其駕駛行為確有過失，至為灼然，且被告甲○○
    有過失一節，復為被告甲○○於本院審理時所不爭執，是被
    告甲○○自應負過失責任甚明。
五、又原告雖併主張被告丙○○乃係上開肇事車輛之所有人，竟
    將該肇事車輛出借予被告甲○○，以致被告甲○○得以駕駛
    該車輛而肇事，自是有過失，而應與被告甲○○連帶負責云
    云。惟查，系爭肇事車輛固為被告丙○○所有，但非被告丙
    ○○出借予被告甲○○，而係被告甲○○向被告丙○○之子
    蘇寶郎所借得之事實，業經證人蘇寶郎於本件車禍刑事案件
    偵查中經具結後證述屬實（見臺灣板橋地方法院檢察署93年
    度偵字第5991號卷第19頁），是原告指稱該肇事車輛係被告
    丙○○出借予被告甲○○云云，已與事實有所不符，況被告
    甲○○乃係執有合法普通小型車駕駛執照之人，有證號查詢
    汽車駕駛人資料在卷可稽（見同署93年度偵字第80號卷第33
    頁），復為兩造不爭，則被告執前開駕駛執照駕駛自用小貨
    車，並非無照駕駛，亦有道路交通事故調查表(二)附於前開刑
    事卷宗（見同上卷第25頁）可稽。因此縱令被告丙○○確實
    有將前開車輛借予被告甲○○，就前開車禍事實之發生而言
    ，亦無任何過失或違反法令規定之行為可言。故原告遽以民
    法侵權行為規定，請求被告丙○○應與被告甲○○負連帶損
    害賠償責任，顯屬於法無據，尚難准許。
六、次按因故意或過失，不法侵害他人之權利者，負損害賠償責
    任；又不法侵害他人之身體或健康者，對於被害人因此喪失
    或減少勞動能力或增加生活上之需要時，應負損害賠償責任
    ，又不法侵害他人身體、健康、名譽、自由、信用、隱私、
    貞操或不法侵害其他人格法益而情節重大者，被害人雖非財
    產上之損害，亦得請求賠償相當之金額；民法第184 條第1
    項前段、第193 條第1 項、第195 條第1 項前段分別定有明
    文。茲將原告得請求賠償之金額分述如下：
  (一)醫藥費用：
    原告固主張其因本件車禍致支出醫藥費用300,000 元等語，
    惟經本院依職權向財團法人長庚紀念醫院、光田綜合醫院大
    甲分院、行政院國軍退除役官兵輔導委員會台中榮民總醫院
    查明結果，原告所支出之醫療費用，就財團法人長庚紀念醫
    院部分，自92年9 月7 日起迄今，共自費支出41,233元（包
    括住院部分之35,834元及門、急診部分之5,399 元），其中
    1,530 元為診斷證明書費用；就光田綜合醫院大甲分院部分
    ，自92年12月11日起迄今，共自費支出27,292元；就行政院
    國軍退除役官兵輔導委員會台中榮民總醫院部分，自93年3
    月10日起迄今，共自費支出11,845元，其中1,060 元為診斷
    證明書費用，有財團法人長庚紀念醫院95年6 月12日（95）
    長庚院法字05 83 號函暨所附醫療費用明細表、光田綜合醫
    院大甲分院95年6 月16日（95）光醫事字第95甲00311 號函
    暨所附醫療費用收據、行政院國軍退除役官兵輔導委員會台
    中榮民總醫院95年6 月12日中榮醫企字第0950007447號函暨
    所附醫療費用證明在卷可按（見本院卷第31頁至第46頁、第
    61頁至第69頁），上開共計自費支出80,370元，扣除診斷證
    明書2,590 元後，則原告所支出之必要醫療費用計為77,780
    元，原告得依法請求賠償，逾此範圍之請求，則屬無據。
  (二)看護費用：
  (1)原告主張其因本件車禍受傷，生活無法自理，須僱用特別看
    護，每日以1,000 元計算，共支出200,000 元之看護費用等
    語。
  (2)經本院依職權向原告就診之財團法人長庚紀念醫院、光田綜
    合醫院大甲分院、行政院國軍退除役官兵輔導委員會台中榮
    民總醫院查明原告之病情，經上開醫院分別函覆稱：92年9
    月7 日至92年10月7 日之住院期間及出院後之3 個月期間，
    需他人照護；92年12月23日至93年3 月20日之住、出院期間
    有請看護之必要；93年6 月10日至93年6 月16日之住院期間
    需人協助照護，有上揭醫院前開函文附卷可參（見本院卷第
    31頁、第43頁、第61頁），足見原告於92年9 月7 日至93年
    3 月20日及93年6 月10日至93年6 月16日之期間有看護之必
    要。又原告雖未提出僱請看護之收據，惟其實際上既有看護
    需要，此項看護工作自係由其親友實際擔任，此項親友看護
    之恩惠，尚不能加惠於被告甲○○，故原告仍得請求看護費
    用之損害（最高法院86年度台上字第2005號、89年度台上字
    第1749號判決意旨參看）。再者，原告主張每日看護費用為
    1,000 元，與一般看護行情之收費情形相較，亦未過高，故
    原告得請求92年9 月7 日起至93年3 月20日及93年6 月10日
    起至93年6 月16日止之看護費用，共計212,000 元【計算式
    ：（92年9 月7 日起至93年3 月20日止共195 日：1,000
    元×195 日＝195,000 元）＋（93年6 月10日起至93年6
    月16日止共17日：1,000 元×17日＝17,000元）＝212,000
    元】。惟原告僅主張受有看護費用200,000 元之損害，是原
    告此部分之請求，固屬有據，應予准許，然其超過部分，因
    原告並未一併請求，自不在本院所得准許之列，附此敘明。
  (三)減少勞動能力之損害：
  (1)原告主張其因本件車禍致左膝下截肢，造成勞動能力減損，
    而受有600,000元之損害等語。
  (2)查原告因本件車禍，致左膝下截肢，所受傷勢無復原之可能
    ，會影響其勞動能力，依「勞工保險殘廢給付標準表」為障
    害項目119 ，殘廢等級6 ，喪失勞動能力76.9％等情，業經
    行政院國軍退除役官兵輔導委員會台中榮民總醫院以95年6
    月12日中榮醫企字第0950007447號函覆本院在卷（見本院卷
    第61頁）。而原告復自承本件車禍發生時，係在瓦斯店打零
    工，無固定之工作，且原告並未參加勞工或農民保險，致無
    法得知其每月投保薪資所得，亦無固定薪資所得資料等情，
    分別有勞工保險局94年2 月2 日保給傷字第09410019090 號
    函及法務部電子閘門財產所得調件明細表附於93年度補審字
    第914 號卷可按，故原告每月薪資所得，因無資料可供為憑
    ，自應以勞工最低基本薪資每月15,840元為準。
  (3)又原告係45年5 月19日生，於92年9 月7 日被害時為47歲又
    3 月，依據勞工保險條例第6 條以60歲為勞工退休日計算，
    原告應於105 年5 月19日滿60歲退休。是自被害時起至退休
    日止，其尚得工作日數計有12年又252 日，故其勞動月數計
    為152.4 月｛（12×12）＋（252/30）＝152.4 ｝，依月別
    5/12％複式霍夫曼計算法（第1 月不扣除中間利息）計算，
    原告得請求之減少勞動能力損害為1,439,654 元。惟原告僅
    主張受有減少勞動能力600,000 元之損害，其計算式如下。
    是原告此部分之請求，固屬有據，應予准許，然其超過部分
    ，因原告並未一併請求，自不在本院所得准許之列，併予敘
    明。
    計算式：
  每月減少勞動能力之損害為12,181元
    15840 ×76.9％＝12181（小數點以下四捨五入）
  92年9 月7 日起至105 年5 月19日原告年滿60歲止，共計有
    152.4 月（不滿1 月以1 月計）。依月別5/12％複式霍夫曼
    計算法（第1 月不扣除中間利息），其計算式為：[12181*1
    17.00000000 （此為應受扶養152 月之霍夫曼係數）+12181
    *0.39999*（118.00000000-000.00000000）]=0000000（小
    數點以下四捨五入）
  (四)增加生活上需要之損害
  (1)原告主張因本件車禍致左膝下截肢，而需使用義肢，且每六
    年需更換1 次，增加生活上需要，合計987,000元等語。
  (2)按因侵權行為致肢體殘障而需裝置義肢者，得請求義肢之賠
    償，倘將來必須按期更換義肢，則此為其維持傷害後身體及
    健康之必要支出，非不得請求（最高法院65年10月20日民庭
    庭推總會決議意旨參照）。查原告因本件車禍致左膝下截肢
    ，依其受傷情形，有裝置義肢之必要，有診斷證明書2 紙在
    卷可參（見93年度補審字第91號卷第6 頁、第27頁），且屬
    因傷害而增加生活上需要之費用，則原告請求給付裝置義肢
    之費用，自屬有據。而依原告所述，每具義肢之費用為121,
    000 元，使用期限為6 年，原告於93年7 月27日裝具第一具
    義肢，扣除健保補助，原告尚支出87,000元，有發票及公務
    電話紀錄各1 紙附卷可按（見同上卷第15頁、第72頁）。又
    原告為45年5 月19日生，於裝置義肢時為48歲，依台閩地區
    簡易生命表所載，尚有餘命28.5年，故除93年7 月27日裝置
    第1 具義肢外，尚須換裝4 具義肢，扣除霍夫曼式中間利息
    後，合計為278,792 元【計算方式如下：121000*0.0000000
    0 （霍夫曼第6 年係數）＋121000*0.0000000（霍夫曼第12
    年係數）＋121000*0.00000000 （霍夫曼第18年係數）＋12
    1000*0.00000000 （霍夫曼第24年係數）=278792 】，連同
    第1 具義肢所自費之87,000元部分，共計為365,792 元。是
    原告因需裝置義肢而增加生活上需要致受有之損害應為365,
    792 元，其逾此範圍之請求，尚屬無據，不應准許。
  (五)精神慰撫金：
  (1)原告主張其因本件車禍遭受嚴重傷害，且遭左膝下截肢，精
    神感受極大痛苦，爰請求精神上損害賠償713,000元等語。
  (2)原告因本件車禍受有左足部壓碎傷、左足踝骨折、左腓骨骨
    折、左掌骨多處骨折之傷害，並且因而遭左膝下截肢，需使
    用義肢等情，已如前述，且其所受之截肢傷害係屬終身無法
    回復者，較諸一般得以痊癒之車禍傷害當更為嚴重，原告精
    神自係痛苦不堪。是本院爰審酌原告自承名下沒有不動產、
    動產（見同上卷第19頁），且係國中畢業（見93年度偵字第
    80號卷第17頁），被告甲○○為高中肄業，家境經濟狀況小
    康（見同上卷第13頁）之兩造身分、地位以及被告甲○○侵
    害原告之程度等一切情狀，認原告請求精神慰撫金713,000
    元並未過高，應予全部准許。
  (六)綜上，原告因本件車禍共計受有1,956,572 元之損害（計算
    式：77,780元＋200,000 元＋600,000 元＋365,792 元＋71
    3,000 ＝1,956,572 元）。
七、按保險人依本法規定給付之保險金，視為加害人或被保險人
    損害賠償金額之一部分；加害人或被保險人受賠償請求時，
    得扣除之，修正前強制汽車責任保險法第30條定有明文（現
    行法則係規定於第32條）。查原告已自強制汽車責任保險人
    處獲得保險理賠830,000 萬元之事實，有富邦產物保險股份
    有限公司94年3 月15日（94）富保業發字第045 號函在卷可
    佐（見93年度補審字第91號卷第36頁），揆諸前揭規定，該
    金額自應於上開得請求之金額中予以扣除。又國家於支付犯
    罪被害補償金後，於補償金額範圍內，對犯罪行為人或依法
    應負賠償責任之人有求償權，犯罪被害人保護法第12條第1
    項亦定有明文可參，是依上開規定，國家於補償犯罪之被害
    人後，於補償金額範圍內，即發生法定債權移轉之效力，原
    告亦不得再為重複請求。查原告業已依被罪被害人保護法之
    規定，向臺灣板橋地方法院檢察署申請重傷補償金，經臺灣
    板橋地方法院檢察署犯罪被害補償審議委員會於94年6 月22
    日以93年度補審字第91號作成決定，同意補償原告179,995
    元，原告並已1 次領取完畢乙節，有上開補償事件卷宗在卷
    可稽，依上開說明，則原告對被告甲○○之前揭得請求之金
    額，於補償金額179,995 元之範圍內，應已發生法定債權移
    轉之效力，原告亦不得再重複請求而應予以扣除。準此，原
    告上開請求金額1,956,572 元，經扣除強制汽車責任保險金
    830,000 元，再扣除犯罪被害補償金179,995 元後，即為原
    告實際可得請求之金額946,577 元。
八、從而，原告依據侵權行為法律關係，請求被告甲○○賠償94
    6,577 元及自起訴狀繕本送達翌日即94年10月7 日（見附民
    卷第6 頁）起至清償日止，按年息5 ％計算之利息，為有理
    由，應予准許；逾此部分之請求，為無理由，應予駁回。
九、兩造分別陳明願供擔保，聲請宣告假執行及免為假執行，經
    核原告勝訴部分，於法尚無不合，爰酌定相當之擔保金額分
    別宣告之。至原告其餘假執行之聲請，因該部分之訴業經駁
    回，其假執行之聲請亦失所附麗，應併予駁回。
十、結論：本件原告之訴為一部有理由，一部無理由，依民事訴
    訟法第79條、第390條、第392條，判決如主文。
中    華    民    國    95    年    7     月    26    日
                  民事第一庭    法  官  黃若美
上列正本係照原本作成
如對本判決上訴，須於判決送達後20日內向本院提出上訴狀
中    華    民    國    95    年    7     月    26    日
                                書記官  傅明華


司法院資訊處製作；財團法人民間司法改革基金會備份。
